臺灣高雄地方法院刑事判決　　　　　　　　　　　　　九十年度易字第三二二七號
　　公　訴　人　臺灣高雄地方法院檢察署檢察官
　　被　　　告　甲○○
右列被告因違反著作權法案件，經檢察官提起公訴（八十九年度偵字第二五九五四號
），本院判決如左：
    主  文
甲○○連續擅自以出租之方法侵害他人之著作財產權，處有期徒刑肆月，如易科罰金
以參佰元折算壹日，緩刑參年。
扣案灌有「石器時代」遊戲軟體電腦總主機壹組、連線電腦主機（包括螢幕、滑鼠、
鍵盤及喇叭貳個）各捌組及投幣計時箱捌台均沒收。
    事  實
一、甲○○係位於高雄市○○區○○路三七七號「超時空網際網路店」之負責人，明
    知網路遊戲「石器時代」（ＳＴＯＮＥＡＧＥ）電腦程式遊戲軟體（ＤＩＳＣ）
    ，係華義國際數位娛樂股份有限公司（以下簡稱華義公司）經日本
    （ＳＹＳＴＥＭＳＵＰＰＬＹ）株式會社授權就原創作（即日文版ＳＴＯＮ
    ＥＡＧＥ電腦程式遊戲軟體）重新排版翻譯改作而成之衍生著作，而享有電腦程
    式著作財產權，未經該公司之同意或授權，不得擅自以出租之方法侵害他人著作
    財產權。詎甲○○竟基於意圖出租營利之概括犯意，未經華義公司同意或授權，
    於民國八十九年十月中旬某日，將購入之「石器時代」電腦程式遊戲軟體，灌入
    其所經營之「超時空網際網路店」之電腦總主機內，再將電腦總主機與八台電腦
    主機連線後，在上址店內，以每小時收費新台幣（下同）二十元之方式，將內含
    已安裝下載前開遊戲軟體電腦程式之電腦設備出租予不特定顧客，以供顧客配合
    向便利超商購買而使用華義公司所發行販售之ＷＧＳ點數儲值卡，上線進行「石
    器時代」網路遊戲，並以此方法侵害華義公司所享有之電腦程式著作財產權。嗣
    於八十九年十一月二日下午六時二十分許，經警持檢察官核發之搜索票會同華義
    公司代理人陳啟智，在上址「超時空網際網路店」內當場查獲，並扣得甲○○所
    有內含已安裝「石器時代」遊戲軟體電腦程式之電腦總主機一組、連線電腦主機
    （包括螢幕、滑鼠、鍵盤及喇叭二個）各八組及投幣計時箱八台。
二、案經華義公司訴由高雄縣警察局報請臺灣高雄地方法院檢察署檢察官偵查起訴。
    理  由
一、訊據被告甲○○坦承其為「超時空網際網路店」負責人，並未經告訴人華義公司
    同意或授權，及有於右揭時地為警查獲內含已安裝「石器時代」遊戲軟體電腦程
    程式之電腦總主機一組、連線電腦主機（包括螢幕、滑鼠、鍵盤及喇叭二個）八
    組之事實不諱，惟矢口否認有違反著作權法之犯行，辯稱：自八十九年一月初起
    開始營業，並於八十九年十一月四日結束營業，當初灌入「石器時代」遊戲軟體
    ，是要給自己玩，後來因要給客人方便才灌入該遊戲軟體，但客人要玩該網路遊
    戲，仍須購買華義公司之帳號、點數卡，伊如此作無形中亦替華義公司推銷打廣
    告云云。惟查：
（一）按著作權法所保障者為思想或感情之表達方式，故相同表達方式之軟體，如均
      如均為著作人獨立之創作，其間無抄襲或重製之情事，均得就其著作主張著作
      權。因此功能相同或極為類似之軟體，不論其是否用不同的電腦語言寫成或用
      不同的邏輯流程寫成，亦不論其表達方式是否相同，如均為著作人獨立之創作
      ，其間如無抄襲重製之情形，自均得就該軟體主張著作權。再按衍生著作，所
      謂衍生乃延續原有之創作，進而產生出新的創作，易言之，利用既有的著作，
      重新加以改作成一新著作，即為衍生著作。而所謂改作，即指用翻譯、編曲、
      改寫、拍攝影片或其他方法，就原先已經存在的著作，另外創作成一個新的著
      作，如將外文書翻譯成中文書，則該外文書是原著作，而翻譯後的中文書，則
      為衍生著作。查日本ＳＹＳＴＥＭ  ＳＵＰＰＬＹ株式會社開發網路遊戲「石
      器時代」之電腦遊戲軟體，屬於電腦多媒體創作，應歸類為視聽著作，惟並非
      在台灣地區首次發行，亦未於日本國發行後三十日內，在台灣地區發行，是以
      此項日本著作不得享有著作權。然日本ＳＹＳＴＥＭ  ＳＵＰＰＬＹ株式會社
      於八十八年十月二十七日，與告訴人華義公司訂立「石器時代」軟體之開發、
      製造、販賣許諾契約書，授權告訴人得以在台灣及香港獨占該軟體之製造及販
      賣。告訴人取得授權後，為使國內民眾得以順利操作該套遊戲軟體，因此進行
      該軟體之改作，使「石器時代」各項遊戲畫面均中文化，是改作後之「石器時
      代」軟體，遊戲指令均中文顯示，將日文更改成中文復具有作者獨特個性，已
      具有原創性，告訴人之改作既已獲得日本ＳＹＳＴＥＭＳＵＰＰＬＹ公司之授
      權，有日本ＳＹＳＴＥＭ  ＳＵＰＰＬＹ株式會社與告訴人所訂立經認證之開
      發、製造、販賣許諾契約書、證明書在卷可參，是告訴人擁有合法「石器時代
      」視聽著作之衍生著作權無訛，合先敘明。
（二）本件為警查獲時，被告所有之電腦總主機一組，已安裝有「石器時代」遊戲軟
      體電腦程式，連線電腦主機八組可經由內部網路連線讀取前揭遊戲軟體電腦程
      式之事實，為被告所不否認，並經告訴代理人乙○○指訴綦詳，且有高雄縣警
      察局搜索扣押證明筆錄、贓證物責付保管單、執行搜索報告各一紙及現場查獲
      照片二十五張附卷可稽。
（三）參以被告於警訊中自承：將「石器時代」遊戲軟體灌入電腦總主機給客人試玩
      等語；於偵查中自承：只有提供「石器時代」遊戲軟體，帳號要客人自己購買
      等語。於本院審理時，被告亦不否認將購入「石器時代」電腦程式遊戲軟體，
      灌入其所有之電腦總主機內，再將電腦總主機與八台電腦主機連線後，在上開
      店內，以每小時二十元的方式，將內含已安裝下載上開遊戲軟體電腦程式之電
      腦設備出租予不特定顧客，並供稱：我是買十片他們公司的遊戲光碟，灌入我
      的電腦，但還是要買他們公司的帳號密碼才可以玩，....客人要求的，但他們
      要玩的時後還是要去買「華義公司」帳號，....這些遊戲軟體可以在網路下載
      ，且只要壹片光碟就可以安裝了，極使要玩也要去買點數卡才可以，我這樣作
      還替華義公司打廣告，....當初每小時向客人收二十元（不含飲料），當時我
      的店快要關門了，我只是要給客人方便，幫他們灌入軟體」等語，由上說詞觀
      之，顯見被告確擅自以出租之方法侵害告訴人之著作財產權 。
（四）按「石器時代」遊戲軟體係架構於ＷＧＳ遊戲收費系統之網路遊戲，使用人取
      得合法重製物以後，需先起動ＷＩＮＤＯＷＳ（視窗），將石器時代ＣＤ光碟
      片放入光碟機內，啟動自動安裝系統，並依照畫面指示進行安裝，並將電腦連
      接到網路上，啟動石器時代軟體後，輸入ＷＧＳ點數卡上之帳號及密碼，方可
      上線進行石器時代網路遊戲。是「石器時代」遊戲軟體係屬著作權法第五條第
      一項第十款所稱之電腦程式著作。依著作權法第三十七條第一項規定「著作財
      產權人得授權他人利用著作，其授權利用之地域、時間、內容、利用方法或其
      他事項，依當事人之約定；其約定不明之部分，推定為未授權」，則著作權人
 對於其著作物，自得決定以何種方式供他人利用，未經約定者即推定為未授權
      。本件「石器時代」電腦程式遊戲軟體分為家用版及公開版，而公開版則須經
      告訴人華義公司之同意或授權，被告所經營之「超時空網際網路店」既未經授
      權而出租「石器時代」遊戲軟體予不特定客人遊戲，自屬侵害告訴人之著作權
      至明。
（五）合法著作重製物之所有人，得出租該重製物，但錄音及電腦程式著作物之重製
      物，不適用之，著作權法第六十條第一項定有明文，本件「石器時代」軟體乃
      屬電腦程式著作，自無所謂「第一次銷售原則」或「耗盡原則」之適用，換言
      之，縱或本件「石器時代」之軟體係由不詳姓名客人灌入，然被告既未經授權
      使用該著作物，自無出租之權利甚明。又著作之合理使用，固不構成著作財產
      權之侵害（著作權法第六十五條第一項），然著作之利用是否符合合理使用之
      判斷，尤應以(1)利用之目的及性質，包括係為商業目的或非營利教育目的。(2)
      著作之性質。(3)所利用之質量及其在整個著作所占之比例。(4)利用結果對著作
      潛在巿場與現在價值之影響等做為判斷之標準，著作權法第六十五條第二項定
      有明文。查本件著作之性質係屬電腦程式著作，其無所謂第一次銷售原則或耗
      盡原則之適用已如前述，且被告所經營之「超時空網際網路店」具有以營利為
      目的之商業性質，已據被告供承無訛；又被告未經告訴人之授權，將告訴人享
      有著作財產權之遊戲軟體程式著作灌入電腦主機內，出租予不特定人遊戲使用
      ，對其他業經授權之業者，自造成商業競爭上之不公平與不合理。是被告就本
      件著作而言，自無合理利用之可言，實難以要玩該遊戲軟體之人均須向告訴人
      購買帳號、點數，告訴人並因而受惠，即謂被告未侵害告訴人之著作權。蓋著
      作權所應保護者，並非單以有形之財物收入為衡量標準，著作權人創作該著作
      之人格權（精神），更是著作權保護之核心，至原創製人之有形財產是否因此
      而獲利或因而受有損害，則非所問（例如未經授權而印製他人著作書籍，雖尚
      未出售即被查獲，惟既已印製，仍屬侵害著作權）。況「石器時代」遊戲軟體
      公開版尚須經告訴人之同意或授權始得利用，此亦據告訴代理人指稱綦詳。則
      被告未與告訴人簽約即擅自出租該軟體供人遊戲，對告訴人而言，其簽約金約
      三萬元已受有損害，此亦經告訴代理人於本院理時供述明確。再查，前開遊戲
      軟體須安裝至使用者之電腦主機內，並購買華義公司ＷＧＳ點數儲值卡輸入帳
      號及密碼後，始能上線進行石器時代網路遊戲，然而被告未經授權將前開遊戲
      軟體安裝在營業用出租之電腦內，並出租予不特定人遊戲，收取每小時二十元
      之費用，則前往遊戲之不特定人，是否尚須配合ＷＧＳ點數卡才能進行遊戲，
      對該遊戲軟體之著作權人而言，仍屬已侵害其著作權甚明。蓋被告所營「超時
      空網際網路店」既係提供電腦週邊設備（俗稱軟硬體設備），以供不特定顧客
      來店租用電腦上網（網際網路）瀏覽、查詢及進行網路遊戲，是其所謂電腦出
      租，並非單純租用電腦機具本身，若被告無法提供上網服務或電腦程式供顧客
      使用，焉有人願意來店付費租用電腦空殼機器？此益徵被告係以提供上網服務
      及主機內之電腦程式供顧客使用為主要營業項目。從而被告自需提供適合進行
      網路遊戲之電腦程式、設備、空間、環境，其出租收費之標的物自亦及於此，
      始能招徠客人。被告為招攬顧客營業牟利，將「石器時代」遊戲軟體電腦程式
      灌入其所有之電腦總主機內，八組連線電腦主機透過內部網路連線讀取前揭遊
      戲軟體電腦程式，再以每小時二十元之代價出租予不特定顧客配合使用告訴人
      所發行販售之ＷＧＳ點數儲值卡，上線進行「石器時代」網路遊戲，既未經告
      訴人授權，自難認其係合理使用。
（六）綜上所述，被告上開辯解，顯係事後避重就輕之詞，尚難採信，事證明確，被
      告犯行應堪認定。
二、核被告甲○○所為，係犯著作權法第九十二條擅自以出租之方法侵害他人之著作
    財產權罪。被告先後多次犯行，時間緊接，手法相同，所犯又係構成要件相同之
    罪名，顯係基於概括犯意為之，為連續犯，應依刑法第五十六條之規定論以一罪
    並加重其刑。爰審酌被告為一己私利，不知對他人之智慧財產權予以尊重，與國
    際保護智慧財產權之潮流相違背，本應予重罰，惟念其犯後坦承部分犯行，態度
    尚好，侵害著作權之時間非長及經營規模尚小，對告訴人造成之損害非巨等一切
    情狀，量處如主文所示之刑，並諭知易科罰金之折算標準。又中華民國刑法第四
    十一條業經立法院於九十年一月四日修正，總統於同月十日公布，自該月十二日
    起施行，而被告所犯為最重本刑三年以下有期徒刑之罪，且經本院量處六月以下
    有期徒刑，依其行為時即修正前刑法第四十一條之規定，所宣告之刑本得易科罰
    金，然其行為後刑法第四十一條既經修正，自應依刑法第二條第一項前段，適用
    裁判時之法律即修正後之刑法第四十一條第一項之規定，附此敘明。末查，被告
    前未曾受有期徒刑以上刑之宣告，此有台灣高等法院被告全國前案紀錄表附卷可
    憑。因一時思慮不週，偶罹刑典，經此偵、審程序及刑之宣告後，應知所警愓，
    信無再犯之虞，本院認前開對其所宣告之刑，以暫不執行為適當，爰併予以宣告
    緩刑三年，以啟自新。扣案灌有「石器時代」遊戲軟體電腦總主機壹組、連線電
    腦主機（包括螢幕、滑鼠、鍵盤及喇叭貳個）各捌組及投幣計時箱捌台，為被告
    所有且供本件犯罪所用之物，業經被告供明在卷，應依刑法第三十八條第一項第
    二款之規定，宣告沒收。
據上論斷，應依刑事訴訟法第二百九十九條第一項前段、著作權法第九十二條，刑法
第十一條前段、第五十六條、第三十八條第一項第二款、修正後刑法第四十一條第一
項，罰金罰鍰提高標準條例第一條前段、第二項，判決如主文。
中      華      民      國      九十一      年      一    月    十四    日
                                  臺灣高雄地方法院刑事第二庭
 法  官    陳志銘
右正本證明與原本無異。
如不服本判決，應於判決送達後十日內，向本院提出上訴狀。
                                      書記官    洪生輝
中      華      民      國      九十一      年      一    月    十六    日
